臺灣高等法院高雄分院刑事裁定
111年度毒抗字第370號
抗  告  人  
即  被  告  楊家再


上列抗告人即被告因聲請觀察勒戒案件，不服臺灣高雄地方法院
中華民國111年11月4日裁定（111年度毒聲字第809號），提起
抗告，本院裁定如下：
    主  文
抗告駁回。
    理  由
一、原裁定意旨：抗告人即被告楊家再（下稱被告）前因施用毒
    品，於民國91年3月4日強制戒治執行完畢釋放，在3年後又
    於110年4月20日、111年1月10日再犯施用第一、二級毒品，
    依毒品危害防制條例第23條第3項、第1項規定，應再觀察、
    勒戒，因認檢察官聲請為正當，而裁定被告「令入勒戒處所
    觀察、勒戒，其期間不得逾2月」。
二、抗告意旨：
　㈠被告過去屢次因施用毒品遭刑罰監禁，在獄中認識更多施用
    毒品之受刑人，在短期監禁結束後更容易受同伴誘惑而持續
    沉淪毒癮之中，屬於最高法院刑事大法庭109年度台上大字
    第3826號裁定意旨認以刑罰監禁方式無法收戒治毒癮之效，
    應擴大檢察官附條件緩起訴處分範圍之適用對象。原裁定卻
    反而以此認定被告未能矯正惡習，法紀觀念淡薄，戒絕毒癮
    之意志不堅，自制力薄弱，裁定被告觀察、勒戒，顯與前述
    大法庭裁定意旨相違，難認妥適。
　㈡檢察官聲請意旨認被告現涉犯轉讓毒品案件，而不宜為附命
    戒癮治療之緩起訴處分。惟抗告人所涉前述轉讓毒品案件，
    係因證人單方指述，無其他證據，因而偵查程序持續延宕。
    檢察官以此為由聲請裁定觀察、勒戒，疑有以觀察、勒戒之
    名，而行羈押之實。原裁定引據毒品戒癮治療實施辦法及完
    成治療認定標準第2條第2項第1款「緩起訴處分前，因故意
    犯他罪，經檢察官提起公訴或判決有罪確定」規定，認被告
    不適合為附命戒癮治療之緩起訴處分。然而上述規定係以經
    起訴或判決有罪確定為要件，更與被告所涉案件仍處於偵查
    階段之情形不符。原裁定此部分理由，自難認有據。
　㈢被告最近一次施用毒品刑滿出獄後，甫與前妻就子女扶養費
    達成和解，認真工作以支付扶養費。家中老父年逾八旬，於
    重大手術後不良於行而無法自理生活，雖為低收入戶，卻因
    遺失醫療單據而遭駁回急難救助之聲請，而需由被告看護。
    被告因擔負上下兩代生活重責，已遠離不再沾染毒品（願意
    隨時接受驗尿），如又令入勒戒處所觀察、勒戒，除唯恐因
    再接觸其他毒癮患者而有再行沉淪之可能，並將失去工作，
    子女及老父都可能面臨重大困境，實有不應受觀察、勒戒之
    苦衷。且被告本次出獄後，更積極配合警方偵查犯罪，此有
    警官出具聲明書可證，應無令被告入勒戒處所與社會隔絕之
    必要。　
　㈣本案曾經檢察官聲請並經原審法院裁定觀察、勒戒，經鈞院
    裁定撤銷發回後（111年度毒抗字第236號），原審法院改為
    駁回聲請之裁定（111年度毒聲更一字第8號），詎料檢察官
    本次又再行聲請觀察、勒戒。然而基於上述事由，原裁定准
    予觀察、勒戒之理由，難認可憑，為此提起抗告，請求撤銷
    原裁定等語。
三、駁回抗告之理由：
　㈠毒品危害防制條例第20條第1項、第3項、第24條第1項規定，
    「初犯」或於觀察、勒戒或強制戒治執行完畢釋放後，「3
    年後再犯」同條例第10條之罪（施用第一、二級毒品）者，
    檢察官應聲請法院裁定，令入勒戒處所觀察、勒戒，其期間
    不得逾2月；檢察官亦得先依刑事訴訟法第253條之1第1項、
    第253條之2第1項第6款規定，為「附命完成戒癮治療之緩起
    訴處分」。上述「令入勒戒處所觀察、勒戒」、「附命完成
    戒癮治療之緩起訴處分」雖同為使施用毒品者獲致戒除毒品
    的處遇措施，但前者為拘束人身自由之保安處分，後者則為
    非拘束人身自由之附條件緩起訴處分，就人身自由干預程度
    並不相同。檢察官選擇向法院聲請觀察、勒戒，或選擇為附
    命完成戒癮治療之緩起訴處分，其裁量權限應受合義務裁量
    及比例原則之拘束，法院對此有實質妥當性之審查權限，審
    查強度與密度則應依據施用毒品者之各項具體狀況，本於比
    例原則，審查檢察官之裁量權是否有逾越與濫用情事而存有
    「明顯重大瑕疵」，作為實質審查基準。若審查結果尚無裁
    量逾越或濫用等明顯重大瑕疵，應尊重檢察官裁量權之行使
    ，不得任意指為違法。
  ㈡經查：
　⒈被告前於89年間，因施用毒品案件經送觀察、勒戒後，認有
    繼續施用毒品傾向，經法院裁定令入戒治處所強制戒治，於
    90年8月2日停止戒治付保護管束，91年3月4日保護管束期滿
    未經撤銷視為強制戒治執行完畢，並經臺灣高雄地方檢察署
    檢察官以91年度戒毒偵字第257號為不起訴處分確定，此有
    臺灣高等法院被告前案紀錄表在卷可稽。而被告於上述強制
    戒治執行完畢釋放3年後，又分別於110年4月20日11時10分
    及111年1月10日下午4時許，在高雄市○○區○○○路00巷0號5樓
    住處，以玻璃球燒烤方式同時施用第一級毒品海洛因及第二
    級毒品甲基安非他命各1次，已經被告於警詢或偵訊承認，
    且各次驗尿結果均呈嗎啡、可待因、甲基安非他命及安非他
    命陽性反應，亦有立人醫事檢驗所、正修科技大學超微量研
    究科技中心、屏東縣檢驗中心之尿液檢驗報告為憑。被告上
    述施用第一、二級毒品犯行，均堪認定。
　⒉被告於強制戒治執行完畢釋放後，3年後再犯本件施用第一、
    二級毒品，依上述說明，檢察官自得選擇依毒品危害防制條
    例第20條第3項、第1項規定「向法院聲請裁定令入勒戒處所
    觀察、勒戒」，或依刑事訴訟法第253條之1第1項、第253條
    之2第1項第6款規定「為附命完成戒癮治療之緩起訴處分」
    。然而：
　⑴被告在本案即經警方查獲2次同時施用海洛因及甲基安非他命
    ，次數既非單一，施用毒品種類亦非單一，濫用藥物（毒品
    ）情節較重，且須同時使用2種毒品方能解癮，足見依賴極
    深。且被告自前案施用毒品經強制戒治執行完畢釋放後，仍
    一再施用海洛因及甲基安非他命，陸續經法院依修正前毒品
    危害防制條例規定判處罪刑確定共7案（原審法院95年度訴
    字第322號、95年度訴字第3085號、105年度審訴字第2260號
    、105年度審訴字第1791號、106年度審訴字第591號、106年
    度訴字第809號），此有臺灣高等法院被告前案紀錄表為憑
    。再參以被告之入出監紀錄，可知除入監服刑期間以外，從
    未停止施用毒品。被告屢犯施用毒品，已多次入監執行，仍
    未能矯正惡習，顯見其有穩定毒品來源、法紀觀念淡薄，戒
    絕毒癮意志不堅、自制力薄弱，如僅以寬鬆之社區處遇即附
    命完成戒癮治療之緩起訴處分，顯然難期戒絕毒癮。
　⑵被告所舉之最高法院刑事大法庭109年度台上大字第3826號裁
    定意旨，著重在觀察、勒戒或強制戒治執行完畢釋放後，3
    年後再犯施用毒品者，應再觀察、勒戒；所謂「3年後再犯
    」，只要本次再犯距最近一次觀察、勒戒或強制戒治執行完
    畢釋放，已逾3年者，即該當之，不因其間有無犯施用毒品
    經起訴、判刑或執行而受影響。亦即該裁定意旨乃針對「觀
    察、勒戒」而非被告所稱「附命完成戒癮治療之緩起訴處分
    」，被告引用上述大法庭裁定意旨作為應以緩起訴處分優先
    之依據，容有誤會。
　⑶檢察官原以被告另涉毒品案件經臺灣嘉義地方檢察署偵查並
    羈押中，不宜為附命完成戒癮治療之緩起訴處分，因而聲請
    觀察、勒戒，並經原審法院裁定觀察、勒戒（111年度毒聲
    字第413號）。被告不服而提起抗告，經本院以被告因羈押
    而未能到案陳述意見，程序尚未完備而撤銷發回（111年度
    毒抗字第236號），並經原審法院依發回意旨，而裁定駁回
    檢察官聲請（111毒聲更一字第8號），上述撤銷發回及裁定
    駁回意旨僅係指摘陳述意見之程序尚未完備，並非實體審查
    否定檢察官不為緩起訴處分之理由。檢察官依被告上述抗告
    書狀所陳述之意見，重新聲請本件觀察、勒戒，自屬已補正
    完備程序。又原裁定所引據「毒品戒癮治療實施辦法及完成
    治療認定標準」第2條第2項第1款「緩起訴處分前，因故意
    犯他罪」而不適合為附命完成戒癮治療之緩起訴處分，雖以
    所犯他罪，須「經檢察官提起公訴或判決有罪確定」為要件
    ，而與被告所涉另案仍在偵查中之情形不符。然而，被告不
    僅另涉毒品他案經偵查中，更有上述「於本案經查獲2次同
    時施用海洛因及甲基安非他命」、「於前案強制戒治執行完
    畢釋放後，已有7次因施用毒品經判處罪刑及執行完畢之紀
    錄」，而不適合為附命完成戒癮治療之緩起訴處分，不因原
    裁定引據上述規定之要件不符，而影響其結論。至於被告
　　指稱檢察官以聲請觀察、勒戒為名，而行羈押之實云云，則
    純屬被告個人臆測，並無任何證據以實其說。
　⑷被告雖以目前有正當工作、必須支付扶養費及照護老父，及
    長期配合警方偵辦刑案等個人品行、職業、家庭經濟狀況，
    有其難入勒戒處所觀察、勒戒之苦衷，而請求撤銷原裁定。
　　然而，觀察、勒戒並不只是協助施用毒品者戒除毒癮之保安
    處分，更具有社會保安功能，而被告及其家人的生活圓滿，
    與此等限制人身自由的保安處分所欲達到之目的，原本難以
    兩全，自不能僅因被告個人或家庭因素，即免予執行觀察、
    勒戒處分，或僅能為附命完成戒癮治療之緩起訴處分。
　㈢綜上所述，檢察官不為附命完成戒癮治療之緩起訴處分，而
    聲請觀察、勒戒，其裁量權之行使尚無逾越或濫用之「明顯
    重大瑕疵」。原審因認檢察官聲請為正當，依毒品危害防制
    條例第20條第3項、第1項之規定，裁定被告「令入戒治處所
    觀察、勒戒，其期間不得逾2月」，經核並無違誤。被告以
    上述事由提起抗告，指摘原裁定不當，經核為無理由，應予
    駁回。
四、據上論結，應依刑事訴訟法第412條，裁定如主文。
中　　華　　民　　國　　111 　年　　12　　月　　7 　　日
                  刑事第八庭    審判長法  官  陳中和
                                      法  官  任森銓
                                      法  官  林柏壽
以上正本證明與原本無異。
不得再抗告。
中　　華　　民　　國　　111 　年　　12　　月　　7 　　日
　　　　　　　　　　　　　　　　　　　書記官  陳雅芳